臺灣臺南地方法院臺南簡易庭民事判決
110年度南簡字第1753號
原      告  台新國際商業銀行股份有限公司

法定代理人  尚瑞強  
訴訟代理人  高翊涵  
            謝智翔  
被      告  李福慶  
            李幸娥  

            李晉雄  
            李彗銀  
            李金蘭  
            李柏毅  
            李宜蓁  
上二人共同
法定代理人  石錦蓮  
上列當事人間代位請求分割遺產等事件，本院於民國111年8月19
日言詞辯論終結，判決如下：
    主      文
被代位人李福慶及被告李幸娥、李晉雄、李彗銀、李金蘭、李柏
毅、李宜蓁公同共有如附表一所示不動產，應按如附表二所示之
應繼分比例，分割為分別共有。
原告其餘之訴駁回。
訴訟費用由兩造依附表三所示比例負擔。 
    事實及理由
一、被告李彗銀經合法通知，未於言詞辯論期日到場，被代位人
    李福慶（下稱李福慶，就李福慶以外之被告則合稱被告）經
    合法通知，未於最後言詞辯論期日到場，核無民事訴訟法第
    386條所列各款情事，爰依原告之聲請，就李福慶及被告李
    彗銀之部分由其一造辯論而為判決。
二、原告起訴主張：原告為李福慶之債權人，李福慶尚積欠原告
    新臺幣（下同）138,687元債務未清償，而李福慶之母即被
    繼承人李郭綉花於民國109年9月13日死亡後，遺有如附表一
    所示之不動產（以下就附表一編號2建物稱系爭建物，並與
    附表一編號1土地合稱系爭不動產），而系爭不動產係李郭
    綉花繼承自其配偶李永，李永於104年3月12日死亡，繼承人
    為李郭綉花及被告李柏毅、李宜蓁、李晉雄、李彗銀、李金
    蘭、李幸娥，嗣李郭綉花於109年9月13日死亡，繼承人為李
    福慶及被告李晉雄、李幸娥，李福慶及被告就系爭不動產之
    應繼分如附表二所示。惟李福慶及被告就系爭不動產迄今仍
    未協議分割，系爭不動產至今仍為李福慶及被告公同共有，
    因李福慶怠於行使請求分割系爭不動產之權利，致原告無法
    就李福慶所繼承之應繼分進行執行而受償，原告為保全債權
    ，依民法第242條及第1164條規定，代位李福慶請求分割系
    爭不動產。因系爭不動產含有系爭建物，若以原物分割，恐
    難完全公平將系爭建物分成九等分，且易徒增法律關係之複
    雜化，並減損系爭不動產之經濟價值，足見原物分割之方案
    顯有困難，為此請求變價分割系爭不動產，所得價金依如附
    表二所示應繼分比例分配之，另李福慶按其應繼分比例所分
    配之價金，由原告於債權範圍內代位李福慶受領等語。並聲
    明：㈠李福慶及被告公同共有系爭不動產准予變價分割，所
    得價金依附表二所示應繼分比例分配之；㈡李福慶於前項所
    分配之部分，其中138,687元准由原告受領之。
三、被告抗辯：
　㈠李福慶部分：對原告主張之分割方案沒什麼意見等語。
　㈡被告李幸娥部分：不同意變價分割，應依應繼分比例分割，
    系爭不動產是祖產，希望體諒被告維護祖產之心意，系爭不
    動產現由我與被告李晉雄居住使用，如變價則我與被告李晉
    雄要住在何處，如果可以按應繼分比例分割，為何要變價，
    出售李福慶的應有部分也能清償李福慶對原告之債務等語。
　㈢被告李晉雄部分：系爭不動產尚有貸款，如分割出來後之應
    有部分價值我可以負擔，我可以將其他共有人之應有部分買
    回，其餘同被告李幸娥所述等語。
　㈣被告李金蘭部分：系爭不動產均是被告李幸娥、李晉雄居住
    ，我並沒有居住，我與李福慶及被告李幸娥、李晉雄幾乎沒
    有往來，我認為將系爭不動產賣掉，各繼承人拿錢比較合適
    等語。
　㈤被告李柏毅、李宜蓁部分：對分割方式沒有意見，如果可以
    賣掉拿錢就賣掉等語。
　㈥被告李彗銀經合法通知未於言詞辯論期日到場，亦未提出書
    狀作何聲明或陳述供本院審酌。
四、本院得心證理由：
  ㈠原告主張李福慶向其借款，尚積欠138,687元債務未清償，李
    福慶之母李郭綉花死亡後遺有系爭不動產，系爭不動產係李
    郭綉花繼承自李永，李永於104年3月12日死亡，繼承人為其
    配偶李郭綉花、子女即被告李晉雄、李彗銀、李金蘭、李幸
    娥、孫子女即被告李柏毅、李宜蓁（被告李柏毅、李宜蓁係
    代位繼承，李福慶已拋棄對李永之繼承權），嗣李郭綉花於
    109年9月13日死亡，繼承人為其子女即李福慶及被告李晉雄
    、李幸娥，李福慶及被告就系爭不動產之應繼分如附表二所
    示，系爭不動產雖業經辦理繼承登記為李福慶及被告公同共
    有，惟李福慶及被告就系爭不動產迄今仍未協議分割之事實
    ，業據原告提出與所述相符之本院100年4月22日南院龍100
    司執合字第29862號債權憑證、系爭不動產第一類謄本、被
    告戶籍謄本為證（調字卷第17至19頁、第41至67頁），並有
    臺南市安南地政事務所110年12月9日安南地所一字第110011
    4335號函檢送系爭不動產所有權移轉登記資料、財政部南區
    國稅局安南稽徵所111年3月1日南區國稅安南營所字第11124
    81019號函、111年4月7日南區國稅安南營所字第1112481730
    號函檢送李永、李郭綉花之遺產稅申報資料暨核定通知書及
    土地建物查詢資料在卷可稽（本院卷第21至33頁、第87至93
    頁、第145至150頁），且為李慶雄及除被告李彗銀以外之被
    告所不爭執，另被告李彗銀對於原告主張之前開事實，已於
    相當時期受合法之通知，而於言詞辯論期日不到場，亦未提
    出準備書狀爭執，依民事訴訟法第280條第3項準用同條第1
    項之規定，視同自認，是綜合上開證據調查結果，堪信原告
    之上開主張為真實。
  ㈡按債權人依民法第242條之規定，行使債務人對於第三債務人
    之債權時，係以保全其債權為目的，雖得代位債務人受領第
    三債務人之清償，然其受領清償所得之利益，仍屬債務人所
    有，俾總債權人得均霑之。又按請求分割遺產（共有物）之
    訴，訴訟標的對於全體共有人（即繼承人）必須合一確定，
    屬固有必要共同訴訟，原應由同意分割之繼承人起訴，並以
    反對分割之其他繼承人全體為共同被告，當事人適格始無欠
    缺；惟債權人基於民法第242條規定，代位行使債務人之權
    利，自無再以被代位人（即債務人）為共同被告之餘地。本
    件原告主張李福慶對其負有債務，李福慶繼承李郭綉花之系
    爭不動產後怠於請求分割，為保全原告之債權，代位李福慶
    提起本件訴訟等語，依前開說明，原告以債權人之地位，代
    位李福慶請求分割遺產，自無以李福慶為共同被告之必要，
    原告對李福慶起訴，尚屬無據，此部分應予駁回。
　㈢次按公同關係存續中，各公同共有人，不得請求分割其公同
    共有物；公同共有物之處分及其他之權利行使，除法律另有
    規定外，應得公同共有人全體之同意；繼承人有數人時，在
    分割遺產前，各繼承人對於遺產全部為公同共有；繼承人得
    隨時請求分割遺產。但法律另有規定或契約另有訂定者，不
    在此限。民法第829條、第828條第3項、第1151條及第1164
    條分別定有明文。再按債務人怠於行使其權利時，債權人因
    保全債權，得以自己名義行使其權利，為民法第242條前段
    所明定。此項代位權行使之範圍，就同法第243條但書規定
    旨趣推之，並不以保存行為為限，凡以權利之保存或實行為
    目的之一切審判上或審判外之行為，諸如假扣押、假處分、
    聲請強制執行、實行擔保權、催告、提起訴訟等，債權人皆
    得代位行使(最高法院105年度台上字第1520號判決意旨參照
    )。經查，李福慶積欠原告借款債務未清償且為被繼承人李
    郭綉花之繼承人，而李福慶怠於行使其分割遺產之權利，原
    告為保全債權，代位李福慶請求分割系爭不動產，自屬於法
    有據。
　㈣復按公同共有物分割之方法，除法律另有規定外，準用關於
    共有物分割之規定；共有物之分割，依共有人協議之方法行
    之；分割之方法不能協議決定，或於協議決定後因消滅時效
    完成經共有人拒絕履行者，法院得因任何共有人之請求，命
    為下列之分配：一、以原物分配於各共有人。但各共有人均
    受原物之分配顯有困難者，得將原物分配於部分共有人。二
    、原物分配顯有困難時，得變賣共有物，以價金分配於各共
    有人；或以原物之一部分分配於各共有人，他部分變賣，以
    價金分配於各共有人。民法第830條第2項、第824條第1項及
    第2項分別定有明文。又按分割共有物，究以原物分割或變
    價分配其價金，法院固有自由裁量之權，不受共有人主張之
    拘束，但仍應斟酌當事人之聲明，共有物之性質、經濟效用
    及全體共有人利益等，公平裁量。必於原物分配有困難者，
    始予變賣，以價金分配於各共有人，如法院僅因應有部分所
    占比例不多或甚少之共有人，依其應有部分無法分得足供建
    築用或其他使用之面積，即將共有土地變價分割，不顧原可
    按其應有部分使用土地之其他共有人利益，尤其此等共有人
    對共有物在感情上或生活上有密不可分之依存關係，則其所
    定之分割方法，是否適當，有無符合公平原則，即值推求（
    最高法院98年度台上字第2058號判決判決意旨參照）。再者
    ，公同關係存續中，各公同共有人，不得請求分割其公同共
    有物；公同共有之關係，自公同關係終止，或因公同共有物
    之讓與而消滅，民法第829條、第830條第1項固有規定，惟
    在公同共有遺產分割自由之原則下，民法第1164條規定所稱
    繼承人「得隨時請求分割」遺產，依民法第829條及第830條
    第1項規定觀之，自應解為包含請求終止公同共有關係在內
    ，俾繼承人之公同共有關係歸於消滅而成為分別共有，始不
    致與民法第829條所定之旨趣相左，庶不失繼承人得隨時請
    求分割遺產之立法本旨（最高法院93年度台上字第2609號判
    決意旨參照）。換言之，終止遺產之公同共有關係，既應以
    分割方式為之，將遺產之公同共有關係終止改為分別共有關
    係，性質上自亦屬分割遺產方法之一。
　㈤原告雖主張應將系爭不動產變價分割，而被告李金蘭、李柏
    毅、李宜蓁亦同意原告變價分割之主張，然查，原告代位李
    福慶提起本件代位分割遺產訴訟之目的，係為求得就李福慶
    所分得之遺產而聲請強制執行，惟系爭不動產為李永、李郭
    綉花所遺留，應屬被告之祖厝，且李福慶就系爭不動產之應
    繼分僅18分之1，系爭不動產目前由應繼分共計為9分之4之
    被告李幸娥、李晉福居住使用，可知系爭不動產對部分被告
    而言，不僅具財產上之利益，亦存有居住使用上之需要或感
    情上之意義，苟採變價分割，將致全體被告就系爭不動產均
    有喪失所有權之虞，故僅因原告代位清償之便利而遽為變價
    分割，其目的與手段並非相當，難認係妥適之分割方法。從
    而本院認將系爭不動產按附表二所示之應繼分比例分割為分
    別共有，除於法無違外，亦不損及兩造之利益，又若將系爭
    不動產遺產分割為分別共有，被告對於所分得之應有部分均
    得自由單獨處分、設定負擔，可避免公同共有關係久延致影
    響彼此權益，且倘有共有人希望保留系爭不動產，則於李福
    慶或其他共有人出售系爭不動產應有部分時，依土地法第34
    條之1第4項之規定，有以同一價格優先承購之權利存在，如
    行使此優先購買權，仍可保留系爭不動產之完整性。從而，
    本院審酌系爭不動產之性質、經濟效用、共有人利益、公平
    性等因素，認系爭不動產按如附表二所示被告應繼分比例分
    割為分別共有，方屬適當、合宜之分割方法。
  ㈥又按債權人行使民法第242條之代位權，其所行使者為債務人
    之權利，則其行使代位權所生私法上效果，直接歸屬於債務
    人，其受領給付僅係為債務人之意思為之，而債權人代位受
    領之給付，原屬全體債權人之債權總擔保，債權人不得直接
    以該給付供清償自己債權之用，僅得依強制執行程序為之（
    最高法院98年度台上字第2237號判決意旨參照）。查系爭不
    動產既由李福慶及被告按附表二應繼分之比例分割為分別共
    有，自無從予以變價分割，亦無變價所得價金由原告代位受
    領之可能。且原告代位李福慶起訴，所行使者為李福慶之遺
    產分割請求權，所生遺產分割之私法上效果，應直接歸屬於
    李福慶，原告僅得依強制執行程序受償，不得直接請求供清
    償自己債權之用，是原告請求於其債權範圍內就李福慶所分
    得之價金由原告受領，尚屬無據，附此敘明。
五、綜上所述，原告依民法第242條、第1164條之規定，代位李
    福慶請求分割系爭不動產，為有理由；分割方法係將系爭不
    動產依附表二所示李福慶及被告間之應繼分比例分割為分別
    共有。至原告將李福慶列為被告而為起訴，以及原告請求將
    李福慶受分配之價金部分，於138,687元範圍內由原告受領
    之部分，則無理由，應予駁回。
六、末按各當事人一部勝訴、一部敗訴者，其訴訟費用，由法院
    酌量情形，命兩造以比例分擔；因共有物分割、經界或其他
    性質上類似之事件涉訟，由敗訴當事人負擔訴訟費用顯失公
    平者，法院得酌量情形，命勝訴之當事人負擔其一部；共同
    訴訟人，按其人數，平均分擔訴訟費用。但共同訴訟人於訴
    訟之利害關係顯有差異者，法院得酌量其利害關係之比例，
    命分別負擔，民事訴訟法第79條、第80條之1、第85條第1項
    分別定有明文。本件代位裁判分割遺產為形成訴訟，法院決
    定遺產分割之方法時，應斟酌何種分割方法較能增進共有物
    之經濟效益，並兼顧兩造之利益，以決定適當之分割方法，
    不受原告聲明之拘束，亦不因何造起訴而有不同。而原告係
    以自己名義主張代位權，以保全債權為目的而行使其債務人
    即李福慶之遺產分割請求權，則原告與被告之間實互蒙其利
    ，而應由原告按李福慶之應繼分比例分擔訴訟費用，較為公
    允，爰酌定本件訴訟費用之負擔如附表三所示。 
七、訴訟費用負擔之依據：依民事訴訟法第79條、第80條之1、
    第85條第1項但書。　　
中　　華　　民　　國   111    年    9    月      7    日
                  民事第一庭     法  官  余玟慧
以上正本係照原本作成　　　　　　　　　
如對本判決上訴，須於判決送達後20日內向本院提出上訴狀。如
委任律師提起上訴者，應一併繳納上訴審裁判費。
附表一：被繼承人李郭綉花之遺產（繼承自被繼承人李在）
中　　華　　民　　國　　111 　年　　9 　　月　　23　　日
                                  書記官  于子寧
編號 遺產項目 權 利 範 圍 1 臺南市○○區○○段0000地號土地 全部 2 臺南市○○區○○段000○號建物（門牌號碼：臺南市○○區○○路○段000巷00弄0號） 全部 
附表二：
編號 繼承人 應繼分比例 1 李福慶（被代位人） 18分之1 2 李幸娥(被告) 9分之2 3 李晉雄(被告) 9分之2 4 李彗銀(被告) 6分之1 5 李金蘭(被告) 6分之1 6 李柏毅(被告) 12分之1 7 李宜蓁(被告) 12分之1 
附表三：
編號 當事人 訴訟費用負擔比例 1 原告 18分之1 2 李幸娥(被告) 9分之2 3 李晉雄(被告) 9分之2 4 李彗銀(被告) 6分之1 5 李金蘭(被告) 6分之1 6 李柏毅(被告) 12分之1 7 李宜蓁(被告) 12分之1